【裁判字號】    89,易,563
【裁判日期】    890424
【裁判案由】    詐欺
【裁判全文】
台灣台中地方法院刑事判決                          八十九年度易字第五六三號
    公  訴  人  台灣台中地方法院檢察署檢察官
    被      告  戊○○
右列被告因詐欺案件，經檢察官提起公訴（八十八年度偵字第七二四四號），本院判
決如左：
    主      文
戊○○無罪。
    理      由
一、公訴意旨略以：被告戊○○與乙○○（本院另案判處有期徒刑一年十月）等人共
    同意圖為自己不法之所有，於民國八十七年十一月間，在聯合報刊登代辦信用貸
    款廣告，並以乙○○所申設之市內電話○四─0000000為聯絡工具。適丁○○因急需用錢，於同年十一月九日上午十時許，以電話聯繫戊○○所屬之犯罪
    集團，並相約至台中市○○路與崇德路口，丁○○與該集團派出之陌生成年男子
    洽談辦理貸款，該男子表示必須先行繳交新台幣（下同）三萬元之手續費，可將
    錢匯入戊○○之郵局帳戶內，丁○○依約匯款三萬元後，戊○○等人並未如期貸
    與款項，丁○○始知受騙。因認被告涉有刑法第三百三十九條第一項詐欺之罪嫌
    云云。
二、按犯罪事實應依證據認定之，無證據不得推定其犯罪事實；又不能證明被告犯罪
    或其行為不罰者，應諭知無罪之判決，刑事訴訟法第一百五十四條第三百零一
    條第一項分別定有明文。又事實之認定，應憑證據，如未能發現相當證據，或證
    據不足以證明，自不能以推測或擬制之方法，以為裁判基礎，最高法院四十年台
    上字第八六號判例可資參照。另認定不利於被告之事實，須依積極證據，苟積極
    之證據不足為不利於被告之事實認定時，即應為有利於被告之認定，更不必有何
    有利之證據，最高法院三十年上字第八一六號判例亦有明文。
三、訊據被告戊○○堅決否認犯行，辯稱：曾向地下錢莊借款一萬元，利息二千元，
    實拿八千元，對方要求交付身分證、郵局存摺、提款卡，每五天匯還二千元，分
    五次還清，再交還證件，因未記下自己之存款帳號，打電話去問，就找不到人，
    後來派出所警員曾告知在花蓮有人以被告之名義刊登廣告放款，可能因此被冒用
    ，並未參與犯罪等語。經查：(一)向被害人丁○○行騙者，除要求該被害人將手續
    費匯入被告之郵局帳戶外，亦要求另匯入庚○○之郵局帳戶等情，業據丁○○於
    警詢中指述甚明。而證人庚○○在本院審理時到庭結證：曾向地下錢莊借一萬元
    ，利息二千元，所押的身分證件未歸還等語；另於台灣台中地方法院檢察署八十
    八年度他字第七三二號案件偵查中到庭指述：「之前我有去地下錢莊借錢，他們
    不還我身分證」「八十七年九月份借錢，交存摺、身分證、印章，後來我有還錢
    ，但證件沒還我」等語，是被告所辯因向地下錢莊借錢被冒用帳戶，尚非不可採
    信。況證人即原台中縣警察局東勢分局永源派出所（現為同分局警備隊）員警甲○○到庭證稱：八十七年七、八月間，花蓮分局曾因重利案件，囑託通知被告前
    往說明，被告當時有表示身分證件被冒用等語，益證被告所辯應可採信。(二)與被
    害人丁○○洽談貸款之自稱「余先生」男子，曾告知以○四─0000000電
    話連絡，惟○四─0000000係遭人冒用枋振生之名義申設，業據枋振生於
    偵查中指陳甚明，並經檢察官為不起訴處分在案。另本院八十七年度訴字第二一
    三五被告乙○○、丙○○、己○○等人，以佯辦貸款，向鍾旺昌等四○位被害人
    詐騙手續費案件，亦使用冒用枋振生名義申請之電話，作為連絡工具，且丙○○
    曾使用另共犯許益銘冒用庚○○名義購買之車牌Ｂ８─４５４２號自小客車，有
    上開判決書可證。足見對被害人丁○○行騙者，應係許益銘、乙○○、丙○○、
    己○○等同一犯罪集團。惟在該案被查獲時，並無起獲其他有關被告參與犯罪之
    證據，丙○○亦到庭證述並不認識被告，且該集團之犯罪手法，乃係冒用他人名
    義申設連絡電話，並使用他人之郵局帳號作為匯款之戶頭，使檢警無法輕易追查
    ，苟被告參與犯罪，應無使用自己帳戶之理，由此可知，被告之存摺應係被冒用
    。(三)公訴人徒以：「被告若真有向地下錢莊借款，則地下錢莊怎可能在被告長期
    未還款之情況下，猶不見蹤影，未加催討？且僅借款一萬元，竟迂迴曲折要被告
    留下郵局存摺、提款卡，再叫被告按時匯款入自己帳戶，由地下錢莊提領，實有
    違地下錢莊借貸慣例。又被告若完全清償借款後，要如何取回存摺及提款卡？更
    離譜者乃被告供稱不知自己郵局帳號，尚且要打電話向地下錢莊問自己之帳號，
    以便還款，倘若被告真有錢要清償，何不親自交付，反而要如此麻煩先詢問帳號
    ，再去存款？而被告於八十七年六、七月間交付身分證，在聯絡不上地下錢莊後
    ，竟延到同年九月始申報遺失，甚為怪異。況被告從未向郵局申報遺失存摺及提
    款卡」，認被告參與犯罪云云，核屬臆測，並無實據。蓋依證人庚○○前揭所證
    ，其身分證件、存摺因向地下錢莊借錢被扣留冒用，顯見被告亦有遭地下錢莊經
    營者騙取存摺及提款卡冒用之可能，難以被告所稱借貸及還款之方式與地下錢莊
    之慣例不同，即認不可採信。又一般人大都與數個金融機構往來，且至金融機構
    提、存款，均須攜帶存摺，填寫存、提款單時，只須照抄存摺之帳號，應無記誦
    帳號之習慣，是被告不知自己之郵局帳號，向持有其存摺者詢問，難謂離譜。再
    者，被告陳稱其當時是想辦法連絡對方，以取回身分證、提款卡及存摺，故未馬
    上申報遺失等語，乃屬個人對所臨事務之認知與處理方式之不同，亦難以其遲未
    申報，即推論被告參與犯罪。(四)法院認定犯罪事實，應依證據，無證據不得推定
    其犯罪事實，所謂證據，係指超越一切合理之可疑，足以認定被告確有犯罪行為
    之積極事證而言，苟依現存之積極證據，就起訴意旨所指被告犯罪之待證事實，
    尚非不得為其他較有利被告之推斷，本諸罪疑惟輕之法則，自難謂該事證已適合
    於被告犯罪事實之認定。本案被告所辯既非全然無據，公訴人復未能提出確切之
    證據，證明被告有參與乙○○等犯罪集團之犯罪行為，自難以推測或擬制的方法
    ，遽論被告詐欺之罪責。此外，本院亦查無其他積極證據足認被告確有公訴意旨
    所指之詐欺行為，本件核屬不能證明被告犯罪，應為無罪之諭知。
四、據上論斷，應依刑事訴訟法第三百零一條第一項，判決如主文。
中      華      民      國    八十九    年      四      月    二十四    日
                                      法  官  張  恩  賜
右正本證明與原本無異。
如不服本判決，應於判決送達後十日內向本院提出上訴狀，上訴於臺灣高等法院臺中
分院( 須附繕本 )。
                                      書記官
中      華      民      國    八十九    年      四      月    二十四    日


司法院資訊處製作；財團法人民間司法改革基金會備份。
